Inventaris van de archieven van de afdeling PTT en de Rijkspostspaarbank van de Ministeries van Waterstaat en van Binnenlandse Zaken, 1906-1940
Nationaal Archief, Den Haag
Staatsbedrijf der PTT
PTT
1906-1940
W26555
16.80 meter; 146 inventarisnummers.
Normale geschreven, gedrukte en getypte documenten, geen bijzondere handschriften.
Nationaal Archief, Den Haag
Ministerie van Waterstaat
Ministerie van Binnenlandse Zaken
Het archief van de stukken betreffende de P.T.T. en de Rijkspostspaarbank behorende tot verschillende afdelingen van de Ministeries van Waterstaat en Binnenlandse Zaken (1906-1940) bestaat hoofdzakelijk uit nota's en correspondentie, verbalen en niet geregistreerde stukken. De niet geregistreerde stukken hebben o.a. betrekking op publiciteit en de reorganisaties van de P.T.T. in het begin van de twintigste eeuw. Het verbaalarchief bevat stukken met als onderwerp personeelszaken, spaarinleg, wijzigingen van de Spaarbankwet en de samenwerking met de Indische Spaarbank en de RPS.
Archiefvorming
Geschiedenis van de archiefvormer
Stukken betreffende de PTT
De in deze plaatsingslijst beschreven stukken vormen de gedeeltelijke neerslag van de departementale bemoeienis met de PTT en de Rijkspostspaarbank. Voor een goed begrip van de verhoudingen tussen deze en andere archieven betreffende de PTT en de RPS is een toelichting op organisatie en archiefvorming gewenst.
In de periode 1877-1892 was de zorg voor posterijen en telegrafie, en vanaf 1880 voor de Rijkspostspaarbank, ondergebracht bij de afdelingen Posterijen en Telegrafie van het ministerie van Waterstaat, Handel en Nijverheid (zie inventaris 2.16.02). In 1893 gingen deze departementale taken grotendeels over op het Hoofdbestuur der Posterijen en Telegrafie, dat onder leiding kwam te staan van een directeur-generaal. Het Hoofdbestuur kreeg een grote mate van zelfstandigheid bij het bepalen en uitvoeren van het beleid. Van een aantal zaken bleef de regeling en afdoening voorbehouden aan de minister; deze zaken werden eveneens door het Hoofdbestuur voorbereid.
Het Hoofdbestuur kreeg daarmee twee formeel gescheiden taken, namelijk de eigen bedrijfsvoering en de beleidsvoorbereidende werkzaamheden voor de minister. Bij de uitvoering van de tweede taak fungeerde het Hoofdbestuur in feite als een departementale afdeling. Bij het departement werd de afdeling Posterijen (met de onderafdelingen Posterijen en Telegrafie) opgeheven.
Stukken betreffende de RPS
De Rijkspostspaarbank was een zelfstandige instelling maar stond niet in dezelfde positie tot de minister als het Hoofdbestuur. Tot 1917 werd de directeur-generaal van het Hoofdbestuur door de minister ingeschakeld als adviseur tussen de minister en het bestuur van de RPS. Alle zaken betreffende de RPS liepen via het Hoofdbestuur op dezelfde wijze als de ministeriële bemoeienis met PTT-zaken. Tot 1917 bevat het verbaal "Minister" van het Hoofdbestuur daarom ook de minuutbesluiten betreffende de RPS. In 1917 werd aan deze situatie een einde gemaakt en werden de RPS-zaken geheel op het departement afgehandeld op de nieuw gevormde afdeling RPS/PTT. Deze afdeling stelde de minuutbesluiten op betreffende de Rijkspostspaarbank. (In deze plaatsingslijst opgenomen).
Toen in 1927 de afdeling RPS/PTT weer werd opgeheven kwamen de zaken betreffende de PTT en de RPS onder de afdeling Kabinet en Secretarie. De minuutbesluiten betreffende de RPS zijn vanaf 1927 in het verbaal van de afdeling Kabinet en Secretarie te vinden.
Geschiedenis van het archiefbeheer
Stukken betreffende de PTT
In de praktijk werd de situatie als volgt. Het Hoofdbestuur was verdeeld in een aantal afdelingen waar de beleidsvoorbereidende en uitvoerende werkzaamheden werden verricht ten behoeve van de eigen bedrijfsvoering. De minuutbesluiten die hiervan werden opgemaakt hadden als opschrift "Hoofdbestuur der Posterijen en Telegrafie". Deze minuutbesluiten met bijbehorende ingekomen stukken werden chronologisch geordend tot het verbaal "Hoofdbestuur". Daarnaast was een aantal ambtenaren van het Hoofdbestuur, onder leiding van de algemeen secretaris, belast met de behandeling van zaken die tot de bevoegdheden van het departement hoorden. Zij stelden de voorstellen en conceptbeschikkingen op die naar het departement werden verzonden en - al dan niet gewijzigd - door de minister werden paparafeerd. De stukken keerden weer terug naar het Hoofdbestuur waarna de zaak werd afgehandeld. De minuutbesluiten die op deze wijze ontstonden hadden als opschrift "Afdeeling Posterijen en Telegrafie". Deze aanduiding slaat niet op een afdeling van het Hoofdbestuur maar is gebruikt in de betekenis van departementale afdeling. Het is het kenmerk van de stukken die door het Hoofdbestuur zijn gevormd in zijn functie als departementale afdeling voor posterijen en telegrafie. Dit verbaal "Ministerie" is dan ook als aparte serie in het archief van het Hoofdbestuur opgenomen. Beide series minuutbesluiten met bijlagen behoren uitdrukkelijk tot het archief van het Hoofdbestuur.
Op het departement zelf werden ook stukken ontvangen en opgesteld betreffende posterijen en telegrafie. Hier werd de minister door zijn departementsambtenaren geadviseerd over de voorstellen die hem door het Hoofdbestuur werden gedaan. In de periode 1906-1940 waren hiermee de volgende afdelingen en ambtenaren belast:
1906-1916 Ministerie van Waterstaat, afdeling Kabinet en Algemene Zaken
W.A. baron van Ittersum (hoofd van de afdeling).
1917-1927 Ministerie van Waterstaat, afdeling RPS/PTT
W.A. baron van Ittersum (hoofd van de afdeling),
vanaf 1924 geassisteerd door C.J.M. Hekkema.
1927-1933 Ministerie van Waterstaat, afdeling Kabinet en Secretarie
C.J.M. Hekkema (hoofdcommies bij de afdeling).
1933-(1941) Ministerie van Binnenlandse Zaken, afdeling Algemeen Secretariaat en Comptabiliteit
C.J.M. Hekkema (hoofdcommies bij de afdeling).
Personeelszaken werden niet meer door hem behartigd.
De door deze afdelingen gevormde archieven betreffende de RPS en de PTT zijn in deze plaatsingslijst beschreven.
Stukken betreffende de RPS
In 1933 ging de zorg voor posterijen, telegrafie en telefonie over naar het ministerie van Binnenlandse Zaken afdeling A.S.C. Het verbaal betreffende de RPS van de Afdeling A.S.C. is gedeeltelijk in deze plaatsingslijst beschreven. Een ander deel bevindt zich in het archief van het ministerie van Binnenlandse Zaken, afdeling A.S.C. De minuutbesluiten betreffende de PTT bleven onveranderd bij het Hoofdbestuur.
Voor een volledig overzicht van de verschillende archieven betreffende de PTT en de RPS verwijs ik naar het overzicht van de archieven betreffende PTT en RPS:
De verwerving van het archief
Overbrenging van een overheidsarchief
De verwerving van het archief
Het archief is krachtens bepalingen van de Archiefwet overgebracht.
16.03; 2.16
Aanwijzingen voor de gebruiker
Openbaarheidsbeperkingen
Volledig openbaar.
Materiële beperkingen
Aanvraaginstructie
Openbare archiefstukken kunnen online worden aangevraagd en gereserveerd. U kunt dit ook via de terminals in de studiezaal van het Nationaal Archief doen. Om te kunnen reserveren dient u de volgende stappen te volgen:
U maakt een profiel aan op www.gahetna.nl, en logt vervolgens in
Via de archiefinventaris (alleen de beschrijvingen met rode nummers) selecteert u het gewenste archiefstuk door op de knop 'Reserveren' te klikken
In het volgende scherm geeft u aan op welke dag u het archiefstuk wilt inzien
Indien u zich bevindt in de studiezaal en een tafelnummer heeft ontvangen kunt u dit nummer vermelden. Als u geen tafelnummer heeft kunt u tafelnummer 777 laten staan
Vervolgens bevestigt u uw reservering door deze te versturen.
Verwant materiaal
Beschikbaarheid van kopieën
Verwante archieven
Zie inventaris 2.16.21 - Plaatsingslijst van het archief van het Hoofdbestuur der Posterijen en Telegrafie.
Bijlagen
Overzicht van departementen en ministers verantwoordelijk voor de zaken betreffende de PTT en RPS
Waterstaat 1906-1933
17 aug. 1905-12 feb. 1908 J. Kraus
3 mrt. 1906-13 jul. 1906 J.D. Veegens (a.i.)
12 feb. 1908-5 jan. 1909 J.G.S. Bevers
7 jan. 1909-21 jan. 1909 A.S. Talma (a.i.)
21 jan. 1909-29 aug. 1913 L.H.W. Regout
29 aug. 1913-9 sep. 1918 C. Lely
9 sep. 1918-18 sep. 1922 A.A.H.W. König
18 sep. 1922-4 aug. 1925 G.J. van Swaay
4 aug. 1925-8 mrt. 1926 M.C.E. Bongaerts
8 mrt. 1926-10 aug. 1929 H. van der Vegte
10 aug. 1929-26 mei 1933 P.J. Reymer
26 mei 1933-12 jun. 1933 J.A. Kalff
Binnenlandse Zaken 1933-1945
12 jun. 1933-24 jun. 1937 J.A. de Wilde
24 jun. 1937-13 mei 1940 H. van Boeijen
13 mei 1940-8 mei 1945 secretaris-generaal van het Departement van Binnenlandse Zaken
Waarneming door de secretaris-generaal na het uitwijken van de regering naar Londen in mei 1940.
Departementale bemoeienis met PTT en RPS 1906-1940
PTT-verbaal 1906-1940 Hoofdbestuur der PTT "Verbaal Minister"
Overgedragen aan Algemeen Rijksarchief tot en met de jaargang 1919, zie inv. 2.16.21.
RPS-verbaal 1906-1916 Hoofdbestuur der PTT "Verbaal van Minister"
Overgedragen aan Algemeen Rijksarchief tot en met de jaargang 1919, zie inv. 2.16.21.
RPS-verbaal 1917-1927
Dit gedeelte is beschreven in deze plaatsingslijst.
Min. van Waterstaat, afdeling RPS/PTT
RPS-verbaal 1927-1933 Min. van Waterstaat, afdeling Kabinet en Secr.
RPS-verbaal 1933-1940
Dit gedeelte is beschreven in deze plaatsingslijst.
Min. van Binnenlandse Zaken, afdeling A.S.C.
Nota's en korrespondentie betreffende de PTT, 1906-1940 en betreffende de RPS 1906-1916
Dit gedeelte is beschreven in deze plaatsingslijst.
Als aparte serie gevormd, stukken formeel behorend tot resp.
Min. van Waterstaat
afdeling Kabinet en Algemene Zaken, 1906-1916
afdeling RPS/PTT, 1917-1927
afdeling Kabinet en Secretarie, 1927-1933
Min. van Binnenlandse Zaken
afdeling Algemene Secretarie en Comptabiliteit, 1933-1940
Lijst van rubrieken gebruikt door de afdeling RPS/PTT, 1917-1927
AZ
Algemene Zaken
A
Spaarbankinleg
B
Beleggingen spaarbankgelden
C
Staatsschuldboekjes
D
Nederlands-Belgische Spaarbankovereenkomst
Indië
Samenwerking met Indische spaarbanken
P
Personeel
W
Wijziging spaarbankwet
WD
Werkzaamheden directiegebouw
I
Malversaties
II
Procedures
III
Inrichting R.P.S.
IV
Balans en verslag
V
Aankondigingen Staatscourant
VI
Beleggingen gelden P.C.G.D. (Postcheque- en Girodienst)
Beschrijving van de series en archiefbestanddelen
- Nota's en korrespondentie betreffende de PTT, I.
  De lijstnummers hebben betrekking op dozen.
  - Nota's en korrespondentie met het Hoofdbestuur der Posterijen en Telegrafie betreffende PTT-zaken waarbij tussenkomst van de minister is vereist, 1909-1940; 1-91; 93 pakken
    1921-1922 geheim
    - nrs. 1-100 1909, 1
    - 101-280 1909, 2
    - 1-100 1910, 3
    - 101-265 1910, 4
    - 266-261 1910, 5
    - 1-200 1911, 6
    - 201-350 1911, 7
    - 351-521 1911, 8
    - 1-100 1912, 9
    - 101-200 1912, 10
    - 201-350 1912, 11
    - 351-541 1912, 12
    - 1-149 1913, 13
    - 151-280 1913, 14
    - 281-400 1913, 15
    - 401-512 1913, 16
    - 1-100 1914, 17
    - 101-225 1914, 18
    - 226-362 1914, 19
    - 1-124 1915, 20
    - 125-250 1915, 21
    - 251-358 1915, 22
    - 1-100 1916, 23
    - 101-220 1916, 24
    - 221-338 1916, 25
    - 1-100 1917, 26
    - 101-222 1917, 27
    - nrs. 1-99 1918, 28
    - 100-199 1918, 29
    - 200-338 1918, 30
    - 1-182 1919, 31
    - 201-1127 1919, 32
    - 7-497 1920, 33
    - 501-1062 1920, 34
    - 1-150 1921, 35
    - 151-300 1921, 36
    - 301-600 1921, 37
    - 601-869 1921, 38
    - Geheim 1921, 138
    - 1-200 1922, 39
    - 201-400 1922, 40
    - 401-635 1922, 41
    - Geheim 1922, 141
    - 1-200 1923, 42
    - 201-400 1923, 43
    - 401-582 1923, 44
    - 1-200 1924, 45
    - 201-397 1924, 46
    - 400-534 1924, 47
    - 1-100 1925, 48
    - 101-150 1925, 49
    - 251-541 1925, 50
    - 1-46 1926, 51
    - 47-200 1926, 52
    - nrs. 201-489 1926, 53
    - 1-100 1927, 54
    - 101-300 1927, 55
    - 301-500 1927, 56
    - 1-99 1928, 57
    - 100-270 1928, 58
    - 271-496 1928, 59
    - 1-30 1929, 60
    - 31-151 1929, 61
    - 151A-270 1929, 62
    - 272-399 1929, 63
    - 401-513 1929, 64
    - 1-19 1930, 65
    - 21-199 1930, 66
    - 202-502 1930, 67
    - 1-10 1931, 68
    - 11-99 1931, 69
    - 100-393 1931, 70
    - 1-10 1932, 71
    - nrs. 12-200 1932, 72
    - 202-403 1932, 73
    - 1-9 1933, 74
    - 10-150 1933, 75
    - 151-339 1933, 76
    - 1-9 1934, 77
    - 10-150 1934, 78
    - 151-393 1934, 79
    - 2-10 1935, 80
    - 11-255 1935, 81
    - 256-347 1935, 82
    - 1-9 1936, 83
    - 11-335 1936, 84
    - 1-100 1937, 85
    - 102-365 1937, 86
    - 1-8 1938, 87
    - 9-235 1938, 88
    - 1-6 1939, 89
    - 7-140 1939, 90
    - 1-55 1940, 91
  - Indices op de nota's en korrespondentie met het Hoofdbestuur, 1909-1935; 128-137; 21 delen
    - 1909-1910, 128
      (twee delen)
    - 1911-1912, 129
    - 1913-1914, 130
    - 1915-1916, 131
    - 1917, 138
    - 1918, 132
    - 1919, 133
    - 1920, 134
    - 1921-1922, 135
    - 1923, 1924, 1925-1926, 136
      (drie delen)
    - 1927-1929, 1930-1935, 137
  - Klappers op de nota's en korrespondentie met het Hoofdbestuur, 1909-1940; 115-119, 139, 154; 23 delen
    - 1909, 1910, 1911, 1912, 1913, 115
    - 1914, 1915, 1916, 1917, 1918, 116
    - 1919, 1920, 1921, 117
    - 1922, 1923, 1924, 1921, 1922, 118
      1921 en 1922 geheim
    - 1925-1929, 139
    - 1930-1935, 119
    - 1936-1940, 154
- Verbaal van de afdeling RPS/PTT betreffende de Rijkspostspaarbank, II.
  - Verbaal van de afdeling RPS/PTT van het ministerie van Waterstaat en van de afdeling ASC van het ministerie van Binnenlandse Zaken betreffende de Rijkspostspaarbank, 1917-1927; 92, 94, 96-114, 142, 148; 23 pakken en 3 omslagen
    Zie ook bijlage IV.
    - Rubriek 301AZ. Algemene Zaken, 1917-1923, 92, 94, 102, 106, 109, 112; 3 pakken
      - 1917-1918, 102
      - 1919, 106
      - 1920, 109
      - 1921, 112
      - 1922, 92
      - 1923, 94
    - Spaarbankzaken, 148; 3 omslagen
      - Rubriek 301A. Spaarbankinleg, 1918, 148 a
      - Rubriek 301B. Beleggingen spaarbankgelden, 1917-1923, 1925-1926, 148 b
      - Rubriek 301I. Samenwerking met Indische spaarbanken, 1917, 1919-1921, 1926-1927, 148 c
  - Rubriek 301P. Personeel, 1917-1923; 93, 100-101, 103-105, 107-108, 110-111; 10 pakken
    - jan.-jun. 1917, 100
    - jul.-dec. 1917, 101
    - 1918, 103
    - jan.-jun. 1919, 104
    - jul.-dec. 1919, 105
    - jan.-jun. 1920, 107
    - jul.-dec. 1920, 108
    - jan.-jul. 1921, 110
    - aug.-dec. 1921, 111
    - 1922-1923, 93
  - Rubriek 301W. Wijzigingen Spaarbankwet, Rubriek 301WD. Werkzaamheden directiegebouw; 1917-1919, 1921-1923; 1917-1923; 113; 2 pakken
  - Rubriek 301II. Procedures, Rubriek 301V. Aankondigingen Staatscourant; 1917, 1922; 1917-1921; 114; 2 pakken
  - Alle rubrieken, chronologisch geordend, 1924-1927 en 1933-1941; 96-99, 142; 6 pakken
    - nrs. 1-29 1924, 96
    - 30-112 1924, 97
    - 3-109 1925, 98
    - nrs. 1-105 1926, 99
    - 1-68 1927, 142
  - Indices op de verbalen betreffende de Rijkspostspaarbank, 1917-1927; 126-127; 9 delen
    - 1917-1920, 126
    - 1921-1927, 127
  - Klappers op de indices van de verbalen betreffende de Rijkspostspaarbank, 1917-1927; 123, 125; 9 delen
    - 1917-1923, 125
    - 1924-1927, 123
- Stukken betreffende de PTT en de RPS die niet zijn geregistreerd, III.
  - Stukken betreffende regelingen voor het personeel van het departement van Waterstaat, Handel en Nijverheid, waaronder van de posterijen en telegrafie, en diverse huishoudelijke aangelegenheden, 1895-1900; 144; 1 pak
    Deze stukken behoren tot het archief van het Kabinet van het Ministerie van Waterstaat, Handel en Nijverheid 1877-1905 (toegang 2.16.60.01.
  - Stukken betreffende de PTT en de RPS verzameld door W.A. baron van Ittersum en C.J.M. Hekkema, ambtenaren werkzaam bij de afdelingen belast met PTT- en RPS-zaken, 1906-1933; 146-147; 2 pakken
    - Bestanddeel 1, 146
    - Bestanddeel 2, 147
  - Stukken betreffende de publiciteit en kritiek ontstaan bij de overplaatsing van PTT-commies Snijders, 1908; 143; 1 omslag
  - Verzameling gedrukte wetten en koninklijke besluiten betreffende de organisatie der PTT, (1852) 1912-1930; 153; 1 omslag
  - Stukken betreffende de Staatscommissie Herziening Dienstvoorwaarden Personeel der PTT, 1916-1917; 152; 1 omslag
  - Stukken betreffende de rapportage van de Commissie tot reorganisatie van de actieve dienst bij de PTT (commissie Rink), 1923-1924; 95; 1 omslag
  - Stukken betreffende de rapportage van de Commissie van Advies inzake de mogelijkheid tot inkrimping van het aantal hogere ambtenaren bij de PTT (commissie Nolting), 1923-1925; 153; 1 omslag
  - Persberichten betreffende de PTT, ter kennisneming aan de minister toegezonden, 1930-1933; 143; 1 omslag
  - Brieven van het Hoofdbestuur der PTT aan het ministerie van Binnenlandse Zaken, juni 1938-november 1940; 150; 1 pak